【裁判字號】    90,判,2543
【裁判日期】    901227
【裁判案由】    新型專利異議
【裁判全文】
最  高  行  政  法  院  判  決                    九十年度判字第二五四三號
    原      告  美商．摩勒克斯公司
    代  表  人  甲○○ ○○○.
    訴訟代理人  陳文郎律師
                劉法正律師
    被      告  經濟部智慧財產局
    代  表  人  陳明邦
右當事人間因新型專利異議事件，原告不服行政院中華民國八十八年十二月九日台八
十八訴字第四四六七二號再訴願決定，提起行政訴訟。本院判決如左：
    主  文
原告之訴駁回。
訴訟費用由原告負擔。
    事  實
緣本件關係人鴻海精密工業股份有限公司於民國八十五年九月二十六日以其「具有頂
出裝置之卡緣連接器」，向被告申請新型專利，經被告編為第00000000號審
查，准予專利。公告期間，原告以本案有違修正前專利法第九十八條第一項第一款及
第二項規定，檢具美國第0000000號、第0000000號、第000000
0號、第0000000號、第0000000號等專利案（以下分別稱引證一、二
、三、四、五）公告影本，對之提起異議。案經被告審查，為本案異議不成立之審定
，發給八十七年十一月十九日台專（判）○四○二○字第一四一○七一號專利異議審
定書。原告不服，循序提起一再訴願，遞遭決定駁回，乃提起本件行政訴訟。茲摘
兩造訴辯意旨如次：
原告起訴意旨及補充理由略謂：一、原告初以五件異議證據對本案之申請專利範圍第
1、11、15 項分別提起異議，詳言之，原告係以下列之證據證明方式主張上述各獨立
請求項不具專利性：(一)、本案申請專利範圍第1項可讀進引證一之構造，即表該第1項
不具新穎性。(二)、以引證二為主要證據（施力臂無”夾道”構造），併參引證三、四
、五之局部構造（ 請參證據三之FIG.1中之卡緣容納空間212；證據四之FIG.2中之槽
道32；證據五中容納SIMM之接觸端緣的槽道70，均為第11項中”夾道”之等同構造）
所成之組合狀態即為系爭案申請專利範圍第11項之構造，即表該第11項不具進步性。
(三)、本案申請專利範圍第15項可讀進引證三之構造，即表該第15項不具新穎性。惟查
，被告審查時卻未以本案之該等項次所定義構造審查其與諸引證案之關聯，而以超出
該等項次定義內容外之實施例構造細節謂為二者之間差異所在，本案申請專利範圍第
1 項中對於頂出裝置之定義為「該頂出裝置係包括：具懸臂樞接體之頂出器，及可軸
接該懸臂樞接體之定位槽，其中該懸臂樞接體係設於頂出器之兩側邊，而該定位槽則
係設於對應懸臂樞接體之絕緣殼體上，且槽體內壁設有軸座，如是藉該軸座係可將懸
臂樞接體樞接定位，提供頂出器旋動之依據。」被告於異議審定理由第(三)點所言『本
案係藉具軸座、活動空間及擋牆之側封閉式定位槽來固定頂出器，．．．而證據一係
藉單純具有樞孔之側開放式收容區來固定具支軸之頂出件』等語，其中”活動空間”
、”擋牆”、”側封閉式定位槽”等皆非該申請專利範圍第1 項定義所囊括，是故，
被告以上所為之比對乃嚴重違逆專利法第一百零三條第二項規定「新型專利權範圍，
以說明書所載之申請專利範圍為準。必要時，得審酌說明書及圖式。」此外，被告續
稱『證據一．．．』頂出件係藉其上端兩凸緣同時配合設有凹部之電路板來達其頂出
及定位之操作，且證據一須配合有凹部之電路板才能運作，將會破壤電路板結構及滅
少其利用面積，亦無法達到本案強化絕緣殼體之功效』等語，則更為失焦之比對，蓋
本案申請專利範圍第1 項針對頂出裝置之定義除”具懸臂樞接體”以外並無其他之構
造定義，而電路板更在第1 項所定義之三個必需構造組件－長形絕緣殼體、導電端子
及頂出裝置以外，豈能持以為比較論據？俟本案進入行政救濟程序，訴願及再訴願決
定機關不獨未詳查並糾正被告機關審查上之違法事實，更以明顯違法之論見維護被告
機關之處分，均難謂允當適法。二、除了與被告如出一轍之比對失焦外，原訴願決定
機關另持違背法意之聲明如下：『對申請專利新型之認定，固應依申請專利範圍之「
請求項所載新型」之內容為之，為專利審查基準所明定，但在解釋申請專利範圍時，
得參照申請書中之說明與圖式，今被告就系爭專利依其申請書所載說明及圖示與異議
引證證據相較，並無不當之處』，原告必須申明，依專利法第一百零五條準用第二十
二條第三、四項之規定「第一項之說明書，除應載明申請專利範圍外，並應載明有關
之先前技術、發明之目的、技術內容、特點及功效，使熟習該項技術者能瞭解其內容
並可據以實施。」，及「前項申請專利範圍，應具體指明申請專利之標的、技術內容
及特點。」可知說明書與申請專利範圍之功能有所不同，而專利法第一百零三條第二
項規定「新型專利權範圍，以說明書所載之申請專利範圍為準。必要時，得審酌說明
書及圖示」所揭櫫之以”申請專利範圍”文字定義為專利權範圍之判斷依據，亦有不
容曲解之正當性，至於說明書及圖式在解釋專利權範圍時所居之地位，僅為對申請專
利範圍之文義尋求解釋時之輔助，斷不容以說明書及圖式之實施例拘限申請專利範圍
之文字意義。今被告竟曲解「在解釋申請專利範圍時，得參照申請書中之說明與圖式
一之真正意涵。此舉實為罔顧專利實務上每一請求項均有其所界定之特定保護範圍及
標的，若被告得以「就系爭專利依其申請書所載說明及圖式與異議引證證據相較」，
則專利說明書何必有記載「申請專利範圍」之必要？又，申請專利範圍之記載豈有「
獨立請求項」與「附屬請求項」之區別？因在「就系爭專利依其申請書所載說明及圖
式與異議引證證據相較」時即已將附屬項中所進一步界定之特徵納入獨立請求項中。
例如被告於審定理由第(三)點中針對系爭案申請專利範圍第1 項與引證案一比較時所稱
『該頂出器係前緣傾斜延伸具有夾道及平台頂部之頂出臂．．．』實已將系爭案申請
專利範圍第2 項所定義之構造特徵納入併為一體。被告罔顧原告係針對本案申請範圍
第1項、而非第2項提出異議之事實而為審查，已有可議，所為錯誤審定，尤難維持。
三、再訴願決定機關於維護上述訴願決定機關在專利範圍解釋上之論見『今被告就系
爭專利依其申請書所載說明及圖式與異議引證證據相較，並無不當之處』上另以「專
利審查基準」第2-3-6中之申請專利新型認定原則應注意事項中之第2點為論據；請求
項中記載之用語及內容，於新型說明中有明確記載者，或請求項之記載雖不明確，但
在新型說明中有明確記載者，於解釋該用語或內容時，應參酌新型說明之記載內容，
如有圖式者，應一併參酌該圖式。而事實上該一原則宣示中之”解釋”一語僅涉及對
專利標的之理解與認識，與專利保護範圍之解釋無關，亦即為前述第一點理由中所言
之「說明書及圖式在解釋專利權範圍時所居之地位，僅為對申請專利範圍之文義尋求
解釋時之輔助」。本案申請專利範圍第11項中對於頂出器之定義為「一種頂出器，係
設於卡緣連接器上，主要包括施力臂與具有夾道與頂部之頂出臂，其主要特徵在於：
該頂出器設有懸臂樞接體，其係可提供頂出器具有彈性的樞接依據，該懸臂樞接體係
於施力臂與頂出臂交接之兩側，形成有一肩部，且，由該肩部延伸出具有支軸之軸臂
，藉該支軸係可與卡緣連接器之絕緣殼體上定位槽樞接。」以上定義並無”記載不明
確”情事，故並無參酌新型說明之記載內容以及圖式俾以釐清請求標的構造之必要，
再訴願決定機關卻將上述參酌說明書及圖式之用意與時機擴張扭曲為申請專利範圍中
可併入說明書或圖式中之任何揭示內容，實非有據，例如在本件中將未包含於該第11
項定義內而為說明書及圖式記載之「懸臂樞接體以支撐組裝於U 形槽、側封閉式之軸
座式」、「兩懸臂樞接體與施力臂分別設有階段凸肋與支撐塊以控制頂出器之旋轉行
程，同時在傾斜之頂出臂上設有夾道」等構造納入第11項中與引證案比對，已然構成
適用法規不當之違法，原處分及決定，實無可維持。四、專利法第一百零五條準用第
二十二條第三及四項規定：「說明書除應載明申請專利範圍外，並應載明有關之先前
技術、發明之目的、技術內容、特點及功效，使熟習該項技術者能瞭解其內容並可據
以實施。」，「前項申請專利範圍，應具體指明申請專利之標的、技術內容及特點。
」同法施行細則第十六條規定：「獨立項應載明申請專利之標的、構成及其實施之必
要技術內容、特點。」五、關於被告之答辯理由（一），原告說明如下：證據一係被
用來異議申請專利範圍獨立項第1 項，附件一為答辯機關異議審定書影本，其中理由
三指前述獨立項與證據一不相同處係「系爭案係藉軸座．．．各組成構件中」。雖然
，前述不相同處係揭露於系爭案之圖式和創作說明，其未被明確記載於前述獨立項。
詳而言之，該獨立項雖然記載系爭案之頂出裝置有頂出器、定位槽及懸臂樞接體等組
件，但未明確界定該等組件與證據一不同之處，例如，定位槽係具有擋牆之側封閉式
，頂出前緣係前緣傾斜．．．分別用於定位及頂出模板組。既然前述不同之處被認為
是與證據一可區別之必要特徵（依專利法第一百零五條準用第二十二條及同法施行細
則第十六條），其應明確記載於前述獨立項中。又，雖然證據一之頂出件須配合有凹
部之電路板，而系爭案之頂出件不須有凹部之電路板，但是不須配合有凹部之電路板
的頂出件係已揭露於系爭案之第1 圖中的習知技術，系爭案不應以具不須配合有凹部
之電路板而被認定具有可專利性。六、關於被告之答辯理由二，原告說明如下：附件
二為審查基準第2-3-6頁和2-3-7頁之影本。請參閱第2-3- 6頁之注意事項第二項，依
據該注意事項，解釋請求項記載之用語及內容時得參酌新型專利說明之記載內容和圖
式。然而第2-3-7 頁之第三段指明「雖可參酌．．．判斷時不得．．．」，被告機關
違反前述第2-3-7 頁中的準則。例如，前述獨立項記載定位槽係「可軸接該懸臂樞接
體之定位槽．．．該定位槽係設於對應懸臂樞接體之絕緣體上．．．」。對於以上記
載，可藉參照詳細說明與圖式可探求當事人的真意並瞭解前述獨立項所記載之新型中
的定位槽之範圍，但是在與證據一比較時，只能以該獨立項所記載之定位槽的普通含
意（plain import）為基準，不能用創作說明內所述的技術內容及特徵作為比較對象
。詳言之，系爭案之圖式雖已揭露定位槽有擋牆之側封閉式設計，但是該獨立項未記
載該定位槽係有該設計，依照審查基準第2-3-7頁第三段的準則，不得將「該設計」
加入獨立項記載之新型後，將其與證據作比較。由於該獨立項未記載該封閉式設計，
其所記載之新型無前述封閉式設計也無強化絕緣體之功效，故與證據一之定位槽並無
差異。被告因以若干雖揭露於詳細說明和圖式但未記載於申請專利範圍之特徵來判斷
該獨立項之新型並作為與證據一比較之對象是不合理的。七、關於被告之答辯理由三
，原告說明如下：原告之專利異議書第三頁至第五頁之影本，其中原告已將獨立項第
1和11 項記載之各組件和其構造關係與證據一與證據二作詳細比較並說明該組件及其
組件關係已分別揭露於證據一與證據二。證據二係用來異議申請專利範圍第11項（獨
立項），與本案詳細說明記載之實施例比較，證據二之組成、功效以及組接於容置孔
之方式皆與本案有差異，但是該獨立項所記載者與證據二並無差別，其未記載與證據
二差別所在之組接於容置之方式。依照專利法第一百零三條第二項之規定，判斷專利
權範圍係以說明書之申請專利範圍為準。關於參酌說明書及圖式部份，審查基準第2-
3-6和2-3-7頁也清楚解釋「不得逕以說明書有記載而未記載於申請專利範圍中的特徵
來判斷申請專利範圍所記載之專利權範圍」，被告實已違反前述法條及應用準則。八
、綜上所述，系爭案所載之獨立項皆因未明確記載其實施必要技術內容和特徵（即能
達成其說明書記載之目的及功效的構造特徵），不符前述專利法第一百零五條準用第
二十二條和施行細則第十六條的規定，除非修正獨立項使其範圍縮小並與所有異議證
據有所區別，否則不應准予專利。揆諸前揭事實，被告暨訴願、再訴願決定機關異議
審查方式有違專利法之規定，請求將原處分暨原決定均予撤銷，令被告重行審查本案
，以期保障原告之合法權益等語。
被告答辯意旨略謂：一、原告主張異議案審查時未以本案之該等項次所定義構造審查
其與諸引證案之關聯，而以超出該等項次定義內容外之實施例構造細節謂為二者之間
差異所在等語。惟就本案申請專利範圍第一項而言，其結構與證據一不相同之處，原
異議審定理由（三）已載述甚明，且應用上證據一頂出件係藉其上端兩凸緣同時配合
設有凹部之電路板來達其頂出及定位之操作，須配合有凹部之電路板才能運作，具凹
部之電路板為其運用上不可分離之特徵，將之與本案特徵相較，於理並無不合。二、
原告主張本案以未限制於申請專利範圍各獨立請求項，甚至未限制於附屬項之內容作
為審查標的等語。惟對申請專利新型之認定，固應依申請專利範圍之「請求項所載新
型」之內容為之，為專利審查基準所明訂，然在解釋申請專利範圍時，得參照申請過
程、詳細說明與圖式，並探求當事人之真意，今本案就其申請專利範圍所載新型，配
合說明書所述之技術內容及特點與諸引證證據相較，其於理並無不合，亦無獨厚本案
權利之情事。三、原告主張本案申請專利範圍第十一項所述並無「記載不明確」情事
，故並無參酌新型說明之記載內容以及圖式俾以釐清請求標的構造之必要等語。惟專
利法第一百零三條第二項規定「新型專利權範圍，以說明書所載之申請專利範圍為準
。必要時，得審酌說明書及圖式。」今本案與證據二兩者結構組成及所達成之功效並
不相同，且就證據一頂出件組接於容置孔之方式而言，其仍未脫本案說明書所述之習
知技術範疇，因此證據二自不具證據力以證明本案申請專利範圍第十一項為不具專利
要件者。綜上所述，原處分並無違法，請求駁回原告之訴等語。
    理  由
按稱新型者，謂對物品之形狀、構造或裝置之創作或改良，為專利法第九十七條所規
定。又公告中之新型，任何人認有違反專利法第九十七條至第九十九條規定而向專利
專責機關提起異議者，依同法第一百零二條第一項規定，除應備具異議書外，並應附
具證明文件；從而有無違反專利法規定之情事，依法應由異議人附具證據供查。本件
關係人鴻海精密工業股份有限公司於八十五年九月二十六日以其「具有頂出裝置之卡
緣連接器」係具懸臂樞接體之頂出器，及可軸接懸臂樞接體之定位槽，其中懸臂樞接
體設於頂出器之兩側邊，定位槽設於對應懸臂樞接體之長形絕緣殼體上，槽體於內壁
設有軸座，藉軸座可將懸臂樞接體有效樞接定位，提供頂出器旋動之依據，並使絕緣
殼體之結構具有較佳的強度，同時，藉頂出器懸臂式的樞接可提供較省力之操作等情
，向被告申請新型專利，經被告編為第00000000號審查，准予專利。公告期
間，原告以本案有違專利法第九十八條第一項第一款及第二項規定，檢具美國第00
00000號、第0000000號、第0000000號、第0000000號、
第0000000號等專利案公告影本，對之提起異議。案經被告審查，為本案異議
不成立之審定，發給八十七年十一月十九日台專（判）○四○二○字第一四一○七一
號專利異議審定書。原告不服，乃循序提起本件行政訴訟，主張如事實欄所載。經查
（一）、本件被告以本案係藉具軸座、活動空間及擋牆之側封閉式定位槽固定頂出器
，頂出器前緣傾斜延伸具有夾道及平台頂部之頂出臂，分別用以定位及頂出模板組，
並藉兩側具彈性之懸臂樞接體組接於定位槽之各組成構件中；引證一係藉單純具有樞
孔之側開放式收容區固定其支軸之頂出件，頂出件藉其上端兩凸緣同時配合設有凹部
之電路板以達其頂出及定位之操作；本案之結構特徵未見於引證一，且引證一須配合
有凹部之電路板才能運作，將會破壞電路板結構及減少其利用面積，無法達到本案強
化絕緣殼體之功效；引證一不足以證明本案不具新穎性及進步性。本案之頂出器係由
兩側肩部各獨立懸空設置懸臂樞接體以支撐組接於Ｕ形槽狀、側封閉式之軸座內，且
兩懸臂樞接體與施力臂上分別設有階狀凸肋與支撐塊以控制頂出器之旋轉行程，同時
在傾斜之頂出臂上設有夾道，引證二之頂出件只單純在底端設有軸塊樞接於側開放式
之容置孔內，其直立延伸之本體並無夾道設計，兩者結構組成及所達成之功效並不相
同，引證二不足以證明本案申請專利範圍第十一項有違專利法情事。本案之頂出器係
自傾斜延伸之施力臂及頂出臂背面向後凸設支撐塊，頂出器樞接於定位槽後，藉支撐
塊之凸起頂端抵靠於絕緣殼體頂面，與引證三之頂出件在其兩側壁上各設置一凹入，
並使各凹入配合殼體之延伸邊緣側壁形狀凹成兩嚙合表面，兩者之構造組成並不相同
，本案申請專利範圍第十五項之特徵並未為引證三所揭露。本案之頂出器係設有施力
臂與沿施力臂傾斜延伸而形成夾道及頂部之頂出臂，在施力臂及頂出臂交接兩側並設
有肩部以延伸設置懸臂樞接體，而引證四之頂出件上所設之通道係為垂直狀，兩側並
無其他構件加以配合，引證五之頂出件為方塊狀，其插道由上而下垂直配置，樞接用
軸塊設於插道底側，引證四、五之整體結構與本案不同，本案無違修正前專利法第九
十八條第一項第一款及第二項規定，乃為本案異議不成立之審定。（二）、原告主張
原處分所列理由未以本案申請專利範圍獨立項所載文字內容做為與引證案比對之依據
；本案申請專利範圍第一項之構成元件已見於引證二，申請專利範圍第十一項之頂出
器係引證二、四或引證二、三之簡易組合，引證三已揭示本案申請專利範圍第十五項
之內容等語。惟新型專利之認定，因應依申請專利範圍之內容為之，但在解釋申請專
利範圍時，得參照專利說明書之說明與圖式。引證二並無夾道設計，與本案結構組成
及所達成之功效不完全相同；本案申請專利範圍第十一項與引證二、三、四整體結構
仍有差異，難稱輕易組合引證二、三、四即可推導出本案，本案整體結構之強度、組
裝性以及所達成的功效，均優於引證二、三、四。原告另主張本案申請專利範圍第十
五項所請之支撐塊與引證三之凹陷部技術相同等語。但引證三頂出件在其兩側壁各設
一凹入，並使各凹入配合殼體之延伸邊緣側壁形狀凹成兩囓合表面，而本案頂出器施
力臂之後側設有支撐塊，兩者結構並不相同。又申請專利範圍記載之用語及內容，於
新型說明中有定義及說明者，或申請專利範圍之記載雖不明確，但在新型說明中有明
確記載者，於解釋該用語或內容時，應參酌新型說明之記載內容，如有圖式者，應一
併參酌該圖式。引證二與本案申請專利範圍第十一項並非只有無夾道之不同，本案之
頂出器係由兩側肩部各獨立懸空設置懸臂樞接體以支撐組接於Ｕ形槽、側封閉式之軸
座內，兩懸臂樞接體與施力臂分別設有階狀凸肋與支撐塊以控制頂出器之旋轉行程，
同時在傾斜之頂出臂上設有夾道；引證二之頂出件只單純在底端設有軸塊樞接於側開
放式之容置孔，其直立延伸之本體並無夾道設計，兩者結構組成不同，達成的功效亦
異。原告主張引證四於頂出臂亦設置有夾道，簡單組合引證二與引證四即可完成本案
申請專利範圍第十一項記載的構成要件等語。惟引證四之頂出器所設之通道係垂直狀
，兩側並無其他構件加以配合，而在內臂頂緣尚設有凸起，本案與引證二、引證四之
結構並不相同，亦非兩者之簡單組合。（三）、綜上所述，引證資料，不足以證明本
案有違修正前專利法第第九十八條第一項第一款及第二項規定。矧且本件事證業據訴
願機關經濟部於一再訴願程序中，曾先後送請工業技術研究院電子工業研究所，基於
其專業知能提供審查意見，均認原處分並無違誤在案，有該研究所八十八年四月二十
九日（八八）工研電審字第○一六六號函及八十八年八月二十三日（八八）工研電審
字第○三九二號函所附意見書附於訴願卷可稽。按其所提供意見，客觀公正，自堪採
憑。原告所訴各節核屬其主觀之見，尚非可採。是被告為本案異議不成立之審定，核
無違誤，一再訴願決定遞予維持，俱無不合。原告仍執前詞爭訟，其訴為無理由，應
予駁回。
據上論結，本件原告之訴為無理由，爰依行政訴訟法施行法第二條、行政訴訟法第九
十八條第三項前段，判決如主文。
中    華    民    國      九十      年      十二      月    二十七      日
                    最 高 行 政 法 院  第 四 庭
                                審 判 長 法  官      葉  振  權
                                         法  官      黃  璽  君
                                         法  官      吳  錦  龍
                                         法  官      劉  鑫  楨
                                         法  官      吳  明  鴻
右  正  本  證  明  與  原  本  無  異
                                         法院書記官  陳  盛  信
中    華    民    國      九十      年      十二      月    二十八      日


司法院資訊處製作；財團法人民間司法改革基金會備份。
